【裁判字號】    97,上易,736
【裁判日期】    971028
【裁判案由】    給付租金等
【裁判全文】
臺灣高等法院民事判決                 97年度上易字第736號
上  訴  人  乙○○○
訴訟代理人  林契名律師
被  上訴人  甲○○
上列當事人間請求給付租金等事件，上訴人對於中華民國97年7
月11日臺灣板橋地方法院97年度訴字第544號第一審判決提起上
訴，本院於97年10月21日言詞辯論終結，判決如下：
    主      文
原判決關於命上訴人給付被上訴人部分，及除確定部分外訴訟費
用之裁判均廢棄。
上廢棄部分，被上訴人在第一審之訴駁回。
第一、二審訴訟費用（除確定部分外）均由被上訴人負擔。
    事實及理由
一、被上訴人主張：伊於民國94年11月間向原審共同被告鄭玉山
    承租臺北縣板橋市○○街41號1樓面右邊騎樓攤位使用權（
    下稱系爭攤位），並定有租賃契約，約定租期自94年11月1
    日起至96年10月31日，且一次付清租金新台幣（下同）144
    萬元（下稱第1次租約）。嗣上訴人承接鄭玉山所留系爭攤
    位之權義，要求伊再與其簽定租約，約定租期自95年9月1日
    起至97年8月31日止（下稱第2次租約），伊又給付差額10個
    月租金60萬元予上訴人。迨於96年6月底，上訴人告知其欲
    將系爭攤位頂回予鄭玉山繼續經營，希望伊能再與鄭玉山重
    定租約，伊乃於96年7月2日再與鄭玉山簽定租約（下稱第3
    次租約）。惟上訴人、鄭玉山均為二房東，其與訴外人即系
    爭攤位所有人黃天池之租約業於96年4月25日到期，並無權
    利將系爭攤位出租予伊，因伊已將租金全數付清，卻自96年
    7月起無法繼續使用系爭攤位，鄭玉山應返還伊自96年7月起
    至96年10月止，共計4個月之溢付租金24萬元，上訴人應返
    還伊自96年11月起至97年8月止，共計10個月之溢付租金60
    萬元。爰依民法第179條規定，求為判命鄭玉山、上訴人應
    依序給付24萬元、60萬元，及均自視為起訴之支付命令送達
    翌日起算之法定遲延利息等語（原審為被上訴人全部勝訴之
    判決，鄭玉山就其敗訴部分，未提起上訴，已告確定）。
二、上訴人則以：伊與鄭玉山原係雇主關係，鄭玉山於95年7月
    將系爭攤位頂讓予伊，伊並於同年8月與被上訴人簽定第2次
    租約。惟被上訴人於訂約後，未按期給付租金，嗣雖匯款60
    萬元至伊帳戶，但伊自認無法妥適處理租賃事宜，乃將系爭
    攤位頂讓回鄭玉山，三方並協議將伊與被上訴人間之租約權
    義由鄭玉山承擔，鄭玉山即於96年7月2日與被上訴人簽定第
    3次租約，伊則將上開60萬元於扣除代鄭玉山墊付房租等費
    用後，匯款50萬元予鄭玉山，由鄭玉山全權處理與被上訴人
    間之租賃關係。是第2次租約既已由鄭玉山以第3次租約承擔
    ，概括繼受伊就第2次租約之權義，縱令被上訴人事後無法
    使用系爭攤位，亦應向鄭玉山請求返還不當得利，而非向伊
    請求。更何況伊自95年9月1日起至96年7月2日已提供系爭攤
    位予被上訴人使用，依第2次租約受領10個月租金60萬元，
    並無不當得利等語為辯。
三、原審為被上訴人全部勝訴之判決，上訴人就其敗訴部分，提
    起上訴，聲明：
    (一)原判決關於上訴人部分廢棄。
    (二)上廢棄部分，駁回被上訴人在第一審之訴。
    被上訴人則答辯聲明：上訴駁回。
四、本院整理並協議簡化爭點如下（見本院卷第41頁，97年10月
    6日準備程序筆錄）：
    (一)不爭執事項：
    1.被上訴人於94年11月間向鄭玉山承租系爭攤位，雙方定有
      租賃契約，約定租期自94年11月1日起至96年10月31日，2
      年租金144萬元一次付清（即第1次租約）。
    2.上訴人以鄭玉山將系爭攤位頂讓與其為由，另於95年8月
      27日與被上訴人就系爭攤位簽訂房屋租賃契約書，約定租
      期自95年9月1日起至97年8月31日止，2年租金144萬元（
      即第2次租約），而與第1租約相較，多出租期10個月，租
      金差額為60萬元【計算式：1,440,000（一次付清2年租金
      ）÷24（2年之月數）=60,000；60,000×10=600,000】，
      由被上訴人匯款60萬元予上訴人以補不足之租金。
    3.上訴人反悔頂讓系爭攤位，經與鄭玉山協商，又將系爭攤
      位頂讓回鄭玉山，並匯款50萬元（由60萬元中扣除上訴人
      為鄭玉山代墊之房租、管理費及鄭玉山積欠之薪資後，實
      匯金額）予鄭玉山，再由鄭玉山與被上訴人重新締約，租
      期自95年9月1日起至97年8月31日止，租金每月6萬元，一
      次付清付至97年8月止（即第3次租約），上訴人並於96年
      7月2日在該租約上被上訴人所寫「本合約由乙○○○女士
      （即上訴人）轉讓給鄭玉山先生，其租金由乙○○○負（
      誤載「付」）責支付轉讓給鄭玉山先生」等字下方簽名用
      印及寫日期「96年2月1日」（此日期係誤載，實為96年7
      月2日）。
    4.鄭玉山原向黃天池承租系爭攤位，黃天池於96年7月2日通
      知鄭玉山不再續租，另將系爭攤位出租予訴外人林澄馨，
      並於96年7月5日換鎖（見原審訴字卷第29、30頁，台灣板
      橋地方法院檢察署96年度偵字第23960號檢察官不起訴處
      分書）。
    (二)爭執事項：
      被上訴人可否依民法第179條規定，請求上訴人返還60萬
      元本息？
    茲就上開爭執事項分述如下。
五、被上訴人主張第2次租約之租期至97年8月31日，較第1次租
    約延長10個月，其已補付租金60萬元予上訴人，惟其自96年
    7月起無法繼續使用系爭攤位，上訴人應返還上開溢付租金
    等語，為上訴人所否認，並以前詞置辯。經查：
    (一)按當事人之一方將其因契約所生之權利義務，概括的讓與
      第三人承受者，係屬契約承擔，與單純的債權讓與不同，
      非經他方之承認，對他方不生效力。又租賃契約主體之變
      更，屬於更改或契約承擔之性質，非得契約原當事人之同
      意不得為之。最高法院73年台上字第1573號、69年台上字
      第2183號判例參照。本件上訴人於96年7月2日將第2次租
      約之權利義務讓與鄭玉山，鄭玉山並與被上訴人簽訂第3
      次租約，被上訴人亦於同日在第3次租約「房租收付款明
      細表」欄上方書寫「本合約由乙○○○女士（即上訴人）
      轉讓給鄭玉山先生，其租金由乙○○○負（誤載「付」）
      責支付轉讓給鄭玉山先生」等字，再由上訴人於其下方簽
      名用印，依前揭說明，第2次租約已發生契約主體變更之
      情形，屬於契約承擔，既經鄭玉山與被上訴人重新締約（
      即第3次租約），應認上開契約承擔為被上訴人所同意，
      且已發生效力。
    (二)次按無法律上之原因而受利益，致他人受損害者，應返還
      其利益；雖有法律上之原因，而其後已不存在者，亦同。
      民法第179條固定有明文。承前所述，被上訴人與鄭玉山
      於簽訂第3次租約時，上訴人即將其出租人之權利義務轉
      讓與鄭玉山承受。而上訴人所稱其已將自被上訴人收取之
      租金60萬元，轉交予鄭玉山等情（原本60萬元，經鄭玉山
      同意扣除上訴人為其代墊之房租、管理費及積欠之薪資後
      ，上訴人實匯50萬元），有上訴人存摺可佐（見原審卷第
      27、28頁），核與鄭玉山所述其總共拿到84萬元（240,00
      0+600,000=840,000）等語相符（見原審卷第39頁），堪
      信上訴人已依第3次租約前揭字據約定，將所收取之租金
      支付轉讓予鄭玉山，並脫離與被上訴人間之租賃關係，且
      無其他利得之情事。是被上訴人依上開規定，請求上訴人
      返還不當得利即前開溢付租金，即屬無據。
六、從而，被上訴人依民法第179條規定，請求上訴人給付60萬
    元及自視為起訴之支付命令送達翌日起算之法定遲延利息，
    為無理由，應予駁回。原審為上訴人敗訴之判決，自有未洽
    。上訴意旨指摘原判決此部分不當，求予廢棄改判，為有理
    由，自應由本院予以廢棄，改判如主文第二項所示。又本件
    事證已臻明確，兩造其餘之攻擊或防禦方法及未經援用之證
    據，經本院斟酌後，認為不足以影響本判決之結果，自無逐
    一詳予論駁之必要，併此敘明。
七、據上論結，本件上訴為有理由，依民事訴訟法第450條、第
    78條，判決如主文。
中    華    民    國    97    年    10    月    28    日
                    民事第十七庭
                        審判長法  官   藍文祥
                              法  官   吳燁山
                              法  官   張競文
正本係照原本作成。
不得上訴。
中    華    民    國    97    年    10    月    29    日
                              書記官   章大富


司法院資訊處製作；財團法人民間司法改革基金會備份。
